ACORDAO-COMPLETO-2432883

ACÓRDÃO 17953/2021 ATA 37/2021 - PRIMEIRA CÂMARA

VISTOS, relatados e discutidos estes autos de monitoramento da determinação proferida à Universidade Federal do Espírito Santo (Ufes) e da solicitação à Procuradoria da República no Estado do Espírito, proferidas no âmbito do Acórdão 8971/2019-TCU-Primeira Câmara,
ACORDAM os Ministros do Tribunal de Contas da União, reunidos em sessão de Primeira Câmara, diante das razões expostas pelo relator, em:
9.1. considerar não cumprida a determinação constante do subitem  1.7 do Acórdão 8971/2019-TCU-Primeira Câmara;
9.2. aplicar a Paulo Elson da Silva e Silva a multa prevista no art. 58, inciso IV, e, §1°, da Lei 8.443/1992, c/c do art. 268, §3º, do Regimento Interno do TCU, no valor de R$ 5.000,00 (cinco mil reais) , fixando-lhe o prazo de quinze dias, a contar da notificação, para que comprove, perante o Tribunal (art. 214, inciso III, alínea "a", do Regimento Interno/TCU) , o recolhimento da dívida ao Tesouro Nacional, atualizada monetariamente desde a data deste acórdão até a data do efetivo recolhimento, se for paga após o vencimento, na forma da legislação em vigor;
9.3. autorizar, desde logo, nos termos do art. 28, inciso II, da Lei 8.443/1992, a cobrança judicial da dívida, caso não atendida a notificação;
9.4. apensar definitivamente estes autos de monitoramento ao processo original TC Processo 007.693/2019-2.

Monitoramento da determinação proferida à Universidade Federal do Espírito Santo (Ufes) e da solicitação à Procuradoria da República no Estado do Espírito, proferidas no âmbito do Acórdão  8971/2019-TCU-1ª Câmara.

Primeira Câmara

Universidade Federal do Espírito Santo.

3. Interessados/Responsáveis:
3.1. Responsável: Universidade Federal do Espírito Santo (32.479.123/0001-43)..

13.1. Ministros presentes: Jorge Oliveira (na Presidência) e Walton Alencar Rodrigues (Relator).
13.2. Ministros-Substitutos convocados: Marcos Bemquerer Costa e André Luís de Carvalho.
13.3. Ministro-Substituto presente: Augusto Sherman Cavalcanti.

ACORDAO-COMPLETO-2558498

Acórdão 248/2023 - Plenário

ACORDAO-COMPLETO-2520384

Acórdão de Relação 2998/2021 - Plenário

Acórdão de Relação

WALTON ALENCAR RODRIGUES

Trata-se de monitoramento da determinação proferida à Ufes no subitem 1.7, havendo também a solicitação à Procuradoria da República no Estado do Espírito,  no subitem 1.8 do Acórdão 8971/2019-TCU-Primeira Câmara, proferido por ocasião do julgamento de representação tratando de reavaliação de pagamentos efetuados aos professores Reynaldo Dietze e Rodrigo Ribeiro Rodrigues a título de "bolsas" e "participação em ganhos econômicos" no projeto "70-Fique Sabendo".
Transcrevo a seguir a a instrução do auditor (peça 16) :
2.	A deliberação foi proferida, quanto aos subitens 1.7 e 1.8, nos seguintes termos:
1.7. determinar, com fulcro no art. 250, inciso III, do RITCU, à Universidade Federal do Espírito Santo que, por meio das suas instâncias de controle, notadamente a Procuradoria Federal e a Unidade de Auditoria Interna, reavalie os pagamentos  efetuados aos professores Reynaldo Dietze e Rodrigo Ribeiro Rodrigues a título de "bolsas" ou "participação em ganhos econômicos" no projeto "70-Fique Sabendo", encaminhando o resultado das apurações a este Tribunal, no prazo de 180 dias; 
1.8. solicitar à Procuradoria da República  no Estado do Espírito Santo (1º Ofício) que encaminhe a este Tribunal o resultado do Inquérito Civil Público n. 1.17.000.001132/2018-33.  
3.	A Universidade Federal do Espírito Santo foi notificada mediante Ofício 1242/2019-TCU/Secex Educação, de 17/9/2019 (peça 7) , tendo assinado o AR em 27/9/2019 (peça 8) . Por sua vez, a Procuradoria da República no Estado do Espírito Santo- 1º Ofício foi notificada por meio do Ofício 1241/2019-TCU/Secex Educação, de 17/9/2019 (peça 5) , com assinatura do AR também em 27/9/2019 (peça 6) .    
4.	O Ministério Público apresentou a sua resposta em 7/10/2019- data do protocolo, na peça 9, anexando documentos comprobatórios nas peças 10 a 13. Por seu turno, a Ufes apresentou a sua resposta na peça 14, em 9/3/2020.
5.	Em sua manifestação, a Procuradoria da República no Espírito Santo relata no seu Ofício MPF/PR/ES/Gab/PAG n. 3236/2019, datado de 30/9/2019 (peça 9, p. 1-2) , no que se refere ao IC (inquérito civil) 1.17.000.001132/2018-33, TC Processo 007.693/2019-2, Ofício 1241/2019-TCU/Secex Educação e IC 1.17.000.001227/2018-57, TC Processo 007.672/2019-5, Ofício 1247/2019- TCU Secex Educação que as ICs em referência  resultaram no ajuizamento  das ações de improbidade  5021981-73.2019.4.02.5001 e 5022002-49.2019.4.02.5001 perante a 3ª Vara Federal de Vitória/ES que ainda tramitam em sigilo e tratam da contratação  de inúmeros fornecedores sem licitação  e do recebimento indevido  de verbas pelos professores Rodrigo Ribeiro Rodrigues e Reynaldo Dietze a título de incentivo  à pesquisa científica e tecnológica  e à inovação.
6.	Acresce que os ICs 1.17.000.001225/2018-68 3 e 1.17.000.001229/2018-46, com objetos e modos de atuação de operação bastante semelhantes aos outros dois, resultaram no ajuizamento das ações de improbidade 5021990-35.2019.4.02.5001 e 5022009-41.2019.4.02.5001 perante o mesmo juízo e que também tramitam em sigilo concernentes à contratação de fornecedores sem licitação e recebimento de verbas indevidas pelos professores supracitados. 
7.	Assim, na peça 10, é apresentada a Ação Civil Pública por atos de improbidade administrativa com pedidos de tutela de urgência, pertinente ao Inquérito Civil n. 1.17.000.001132/2018-33, em face dos professores retrorreferidos Rodrigo Ribeiro Rodrigues (CPF XXX.645.226-XX) e Reynaldo Dietze (CPF XXX.442.757-XX) , além de outros integrantes do polo passivo da ação, que eram também, respectivamente, coordenador do projeto e ordenador de despesas, concernentes a fatos ocorridos de 2008 a 2013 no âmbito do Projeto "Fique Sabendo". 
8.	Desse modo, quanto ao tópico incentivo à inovação e a pesquisa científica e tecnológica (peça 10.p. 20-27) ressalta que não houve comprovação de ganho econômico, lucro, como preconiza o art. 13 da Lei 10.973/2004 para balizar o pagamento das verbas como incentivo à inovação e pesquisa, de sorte que os professores supramencionados receberam valores indevidos. Nesse sentido, apresentam, na fl. 25, in fine, um total vultoso recebido por cada professor nos 4 projetos alvos  das ações de improbidade simultâneas (ICs 1.17.000.00132/2018-33, 1.17.000.001125/2018-68, 1.17.000.001127/2018-57 e 1.17.000.001229/2018-46) , ou seja, o professor  Reynaldo Dietze recebeu ao todo R$ 3.061.115,71 (R$ 800.415,71 + R$ 500.400,00 + R$ 1.317.500,00 + R$ 442.800,00) , enquanto que o professor Rodrigo Ribeiro Rodrigues recebeu o total de R$ 3.046.700,00 ( R$ 786.000,00 + R$ 500.400,00 +  R$ 1.317.500,00 + R$ 442.800,00) .   
9.	Do mesmo modo, nas fls. 35-38 da peça 10, ao tratar da tipicidade do incentivo à inovação e à pesquisa científica e tecnológica, dispõe, na fl. 36, que houve enriquecimento ilícito por parte dos professores multicitados que incorporaram ao seu patrimônio, de forma indevida, valores estratosféricos para exercerem atividade que já exerciam na qualidade de professores pesquisadores e que não poderia ser remunerada na forma da Lei 10.973/04, havendo assim um enriquecimento sem causa. Nesse sentido, na fl. 41, é apresentado um resumo, em valor histórico, de dano e multa aplicados aos professores referidos. Cabe ainda apontar que, na fl. 21 da peça 10, o Ministério Público Federal constata que não foi observado o teto constitucional nos pagamentos feitos aos professores retrocitados.
10.	Outrossim, na peça 11, é tratada a Ação Civil Pública por improbidade administrativa pertinente ao Inquérito Civil já referido de n. 1.17.000.001125/2018-68 em que constam também no polo passivo os professores supracitados, tratando  dos fatos ocorridos entre 2011 a 2014, concernente ao Projeto "Rede Cegonha", em que se alega, na fl. 6,  que os professores antes citados receberam cada um R$ 500.400,00 a título de "incentivos à inovação  e à pesquisa científica e tecnológica" com suposto fundamento  na Lei 10.973/04, conquanto o direito a esse incentivo não existisse de fato.
11.	Assim sendo, de forma concisa, na fl. 19, dispõe que o pagamento percebido pelos professores referidos é irregular, elencados os motivos: a) primeiro porque  não houve transferência de tecnologia ou ganho econômico a autorizar  o pagamento do incentivo à inovação; b) segundo porque  o percentual referente ao incentivo deveria incidir sobre o ganho econômico e não sobre o valor total do repasse; c) terceiro porque a Ufes receberia o incentivo e repassaria parte dele aos inventores; d) quarto  porque os professores receberam bolsas pelo desenvolvimento de testes rápidos, pagamento legalmente  incompatível com a contraprestação de serviços.
12.	De igual maneira, apresenta, na fl. 20, como disposto no parágrafo 7 desta instrução, o valor total percebido por cada um dos professores nos 4 projetos alvos das ações de improbidade administrativa. Assim, ao tratar da tipicidade de incentivo à inovação e à pesquisa científica e tecnológica, nas fls. 29-30, relata que os professores supramencionados violaram os princípios basilares da Administração Pública de moralidade, impessoalidade e legalidade fazendo prevalecer interesses pessoais sobre interesses públicos, havendo enriquecimento ilícito, sem causa e dano ao erário. Do mesmo modo, na fl. 35, apresenta, para fins de cálculo de indisponibilidade, valores que entende ser aplicáveis a título de dano e multa aos professores antes citados.
13.	Igualmente, na peça 12, é tratado sobre o inquérito civil já mencionado de n. 1.17.000.001127/2018-57 que foi objeto da Ação Civil Pública por improbidade administrativa, tratando de fatos praticados de 2012 a 2014, no âmbito do Projeto Rapid Check 1. 
14.	Na fl. 6 da peça 12, dispõe que cada professor retromencionado recebeu o valor de R$ 1.317.500,00 a título de "elaboração de projeto", embora o direito a esse pagamento não existisse. Ademais, reitera na fl. 22, o total recebido por cada dos professores, como disposto no parágrafo 7 desta instrução. Do mesmo modo, no tópico pertinente à tipicidade de "elaboração de projetos", fl. 33, repete o já referido sobre que houve enriquecimento ilícito dos professores antes citados com dano ao erário, havendo desrespeito ao art. 13 da Lei de Inovação- fls. 34-35, apresentando o dano e multa dos responsáveis na fl. 38.
15.	Por fim, na peça 13, trata do também já referido inquérito civil n. 1.17.000.001229/2018-46 objeto de ação civil pública, referente a fatos praticados de 2014 a 2017- Projeto Rapid Check 2, sendo que cada professor recebeu, como dispõe a fl. 6, R$ 442.800,00 a título de "elaboração de projetos", embora o direito a esse pagamento não existisse, reiterando, na fl. 20, o total recebido por cada responsável, apontando o enriquecimento sem causa e dano ao erário- fl. 31, com total de dano e multa- fl. 36.
16. 	A Ufes apresentou a sua manifestação na peça 14, em que o reitor traz o Relatório da Auditoria Interna n. 2019009 (peça 14, p. 3-10) , dispondo que os trabalhos foram realizados de 13/12/2019 a 14/2/2020.
17.	Informa que houve uma sindicância administrativa, instituída pela Portaria n. 226/2019, concluindo que os professores supracitados não receberam valores sem amparo legal, devendo ser desconsiderado o Parecer Conjunto n. 48/2019-PF-UFES (peça 15) . Além disso, em 19/12/2019, o Conselho Universitário proferiu a Decisão n. 155/2019 em que aprovou a deliberação da comissão de sindicância e mandou arquivar as investigações. 
18.	Ademais, a Auditoria Interna constata que houve recebimento de valores pelos professores responsáveis acima do teto constitucional, vulnerando o art. 7º, § 4º do Decreto 7.423 de 31/12/2010, bem como o art. 37, inciso XI, da CF/88.
19.	Destaca que houve duas formas de pagamento ao pesquisador: a) bolsa de pesquisa e b) participação em ganhos econômicos. Faz um apanhado legal, relatando que as bolsas têm amparo no Decreto 8.958/94, e também no Decreto 5.205/04 e que a participação nos ganhos econômicos tem espeque no art. 13 da Lei 10.973/2004.
20.	A Auditoria Interna entende que o que houve de equívoco nos pagamentos dos professores retromencionados foi o percebimento de valores acima do teto constitucional. Então apresenta duas tabelas na fl. 9 da peça 14, apontando diferenças e que devem ser notificados os professores retrorreferidos a recolherem esses valores que excederam o teto constitucional- peça 14, p. 10, itens 1 e 2. Conclui, então, com base na legislação citada, ao final da fl. 9, que houve legalidade no pagamento de bolsa de pesquisa.
EXAME TÉCNICO 
21.	Verifica-se, que ultrapassados 180 dias para cumprimento de deliberação desta Corte de Contas, a contar do AR assinado em 27/9/2019 (peça 8) , a Ufes não atendeu, nos exatos termos, o determinado no subitem 1.7 do Acórdão 8971/2019-TCU-Primeira Câmara (peça 4) . Contudo, o Ministério Público Federal atendeu a solicitação requerida, na medida em que os inquéritos civis foram objetos de Ações Civis Públicas por improbidade administrativa. Nesse aspecto, é mister considerar que há conexão de projetos, vinculados todos ao Rapid Check, ou seja, detecção mais célere do vírus HIV.
22.	Com efeito, o Relatório de Auditoria Interna da Universidade não trouxe inovação aos autos, haja vista que os pagamentos aos professores supracitados de valores acima do teto constitucional já foram objeto de destaque do Ministério Público, a exemplo do disposto na fl. 21 da peça 10. E o é que mais grave, não justificou os pagamentos feitos aos professores retrorreferidos, ou seja, os pagamentos vultosos realizados, ou como mesmo ressalta o Ministério Público Federal, pagamentos estratosféricos, como apresentado no parágrafo 7 desta instrução, além de não enfrentar os apontamentos feitos como motivação para pagamentos irregulares feitos aos professores responsáveis como elencados na fl. 19 da peça 11.
23.	Na verdade, o Relatório de Auditoria Interna apenas fez citações de legislação já conhecida não se aprofundando nos temas e dispõe que o que justifica as irregularidades é o pagamento de valores acima do teto constitucional, que já era de conhecimento do Ministério Público Federal, cujas diferenças são pífias, insignificantes perto do exorbitante valor recebido pelos professores antes referidos. Dessarte, constata-se insuficiência de informações nos autos, mormente quanto aos valores pertinentes à participação de ganhos econômicos, que foram pagos aos professores responsáveis em desconformidade com o art. 13 da Lei 10.973/2004, ressaltando o disposto pelo Ministério Público Federal que não houve transferência de tecnologia ou ganho econômico a autorizar  o pagamento do incentivo à inovação e que  o percentual referente ao incentivo deveria incidir sobre o ganho econômico e não sobre o valor total do repasse. Assim sendo, não foi cumprida a determinação desta Corte de Contas pois não houve reavaliação efetiva dos pagamentos feitos aos professores responsáveis multicitados.
24.	Nesse contexto, a falta de justificação adequada por parte da autarquia federal faz corroborar o já constatado pelo Ministério Público Federal de que houve enriquecimento ilícito, sem causa por parte dos professores supramencionados com dano ao erário. Assim sendo, apresentam-se as manifestações do Ministério Público Federal nesse sentido dispostas nas fls. 36-38 da peça 10, como segue:
Além de configurar ato de improbidade que implica enriquecimento ilícito, dano ao erário e violação aos princípios da Administração, o recebimento dos incentivos à inovação e à pesquisa científica e tecnológica também consubstancia o enriquecimento sem causa previsto no art. 884 do Código Civil, que enseja a obrigação de restituir o indevidamente auferido. Conforme assinalado, as bolsas de RODRIGO e REYNALDO foram pagas a título do incentivo previsto na Lei 10973/04, mas esses pagamentos não tinham amparo legal. Eis o que dispõe o art. 13 da Lei de Inovação:
Art. 13. É assegurada ao criador participação mínima de5% (cinco por cento) e máxima de 1/3 (um terço) nos ganhos econômicos, auferidos pela ICT, resultantes de contratos de transferência de tecnologia e de licenciamento para outorga de direito de uso ou de exploração de criação protegida da qual tenha sido o inventor, obtentor ou autor, aplicando-se, no que couber, o disposto no parágrafo único do art. 93 da Lei nº 9.279, de 1996.
§ 1º. A participação de que trata o caput deste artigo poderá ser partilhada pela ICT entre os membros da equipe de pesquisa e desenvolvimento tecnológico que tenham contribuído para a criação.
§ 2º. Entende-se por ganhos econômicos toda forma de royalties, remuneração ou quaisquer benefícios financeiros resultantes da exploração direta ou por terceiros, deduzidas as despesas, encargos e obrigações legais decorrentes da proteção da propriedade intelectual. (redação vigente até 2016) 
§ 3º. A participação prevista no caput deste artigo obedecerá ao disposto nos §§ 3º e 4º do art. 8º.[tributação]
§ 4º. A participação referida no caput deste artigo será paga pela ICT em prazo não superior a 1 (um) ano após a realização da receita que lhe servir de base (redação vigente até 2016) 
O incentivo previsto no art. 13 da Lei de Inovação somente é devido quando há transferência de tecnologia geradora de receita, por meio da qual se permite a instituições externas a comercialização de produtos, processos ou serviços protegidos com patentes, marcas ou outros direitos de propriedade intelectual. Do lucro dessas transações (os "ganhos econômicos" a que alude o dispositivo, deduzidos os custos de produção) a UFES receberia uma parte e repassaria o percentual devido aos inventores, nos moldes estipulados pela Resolução CUn/UFES nº 25/2008.
Ocorre que na cooperação objeto deste procedimento não foi previsto lucro ou royalty, de modo que não houve ganho econômico, e era inviável o pagamento do incentivo aos professores. Além disso, os percentuais foram estabelecidos de modo arbitrário, sem justificativa para a escolha e em desacordo com as normas da própria Resolução CUn/UFES nº 25/2008, e os pagamentos foram isentos de imposto de renda, contrariando o próprio art. 13, § 3º. Por sua vez, o art. 884 do Código Civil determina que:
Art. 884. Aquele que, sem justa causa, se enriquecer à custa de outrem, será obrigado a restituir o indevidamente auferido, feita a atualização dos valores monetários.
A Procuradoria da UFES inclusive instaurou processo administrativo para a devolução dos valores, o que não impede a busca da tutela judicial pelo MPF, considerando a possibilidade de o processo administrativo fracassar.
25.	Ademais, o Relatório de Auditoria Interna não traz qualquer justificativa adicional ou documento complementar, trazendo como referência de que decisão interna administrativa da Ufes de parte de sua comissão de sindicância resolveu afastar deliberações do Ministério Público Federal, dada em conjunto, de sorte a envolver todos os Ministérios Públicos e também a Procuradoria junto à Universidade, consubstanciada no Parecer Conjunto n. 48/2019-PF-UFES (peça 15)  o qual considerava ilegais os valores percebidos pelos professores retrocitados cabendo devolução. E o que é pior, cita deliberação interna de Conselho Universitário que, calcada na autonomia universitária, que não pode ser contra legem, resolve sustar investigações contra os professores responsáveis.
26.	Desse modo, na iminência de ter que trazer justificativas técnicas sobre reavaliação de pagamentos feitos aos professores supracitados a esta Corte de Contas, conforme determinação retrocitada, é apresentado Relatório de Auditoria Interna que não traz inovação aos autos. Assim, a Ufes não demonstrou empenho em atender determinação desta Corte o que, de fato, não o fez nos seus exatos termos. Nesse passo, consoante dispõe a Notificação feita à Ufes (peça 7) , o não cumprimento de determinação deste Tribunal enseja a aplicação de multa nos termos do art. 58, § 1º, da Lei 8.443/92, uma vez que a irregularidade é reconhecida e não houve nos autos apresentação de justificação plausível, a qual prescinde de realização de prévia audiência, nos termos do art. 268, § 3º do RI/TCU. 
 CONCLUSÃO
27.	Em face do exposto, no Exame Técnico desta instrução, constata-se que o reitor da autarquia federal não cumpriu, nos exatos termos, a determinação constante do subitem 1.7 do Acórdão 8971/2019-TCU-Primeira Câmara (peça 4) , uma vez que o Relatório de Auditoria Interna trazido como comprovação de cumprimento da determinação não efetuou reavaliação efetiva dos pagamentos feitos aos professores responsáveis supracitados, mormente quanto à participação nos ganhos econômicos. 
28.	Assim, a falha atesta o enriquecimento ilícito ou sem causa dos professores referidos que devem ser responsabilizados por receberem verbas em desacordo com a legislação vigente.
29.	Como não houve cumprimento de determinação desta Corte, cabe a aplicação de multa ao representante da Universidade, reitor da Ufes, uma vez que as falhas quanto aos responsáveis são reconhecidas e não foram afastadas, não havendo nos autos justificativa técnica plausível para desatender deliberação deste Tribunal. 
PROPOSTA DE ENCAMINHAMENTO
30. 	Ante todo o exposto, submetem-se os autos à consideração superior, propondo a adoção das seguintes medidas:
30.1. considerar não cumprida a determinação constante do subitem  1.7 do Acórdão 8971/2019-TCU-Primeira Câmara, de 10/9/2019;
30.2. aplicar, ao Senhor Reinaldo Centoducatte, CPF XXX.006.107-XX, ex-Reitor da Universidade Federal  do Espírito Santo (Ufes) , a multa prevista no caput do art. 58, §1º e inciso IV, da Lei 8.443/1992 c/c o art. 268, inciso VII, do RI/TCU, por deixar de dar cumprimento à determinação deste Tribunal, exarada no subitem 1.7 do 8971/2019-1ª Câmara, de 10/9/2019, fixando-lhe o prazo de quinze dias a contar da notificação, para que comprove, perante o Tribunal (art. 214, inciso III, alínea "a", do Regimento Interno/TCU) , o recolhimento da dívida ao Tesouro Nacional, atualizada monetariamente desde a data da prolação do Acórdão até a do efetivo recolhimento, se for paga após o vencimento, na forma da legislação em vigor;
30.3. autorizar, desde logo, nos termos do art. 28, inciso II, da Lei 8.443/1992, a cobrança judicial da dívida, caso não atendida a notificação;
30.4. fixar novo e improrrogável prazo de sessenta dias para que a  Universidade Federal do Espírito Santo comprove o cumprimento da determinação constante do subitem 1.7 do 8971/2019-1ª Câmara, de 10/9/2019, sob pena de nova responsabilização da autoridade administrativa omissa.
O Diretor dissentiu da proposta, em despacho à peça 17, nos seguintes termos:
1.	Nos termos da delegação de competência dada pela Portaria-SecexEducação 3/2019, manifesto-me, com as devidas vênias, em discordância com a proposta de encaminhamento constante da peça precedente, especialmente considerando o que segue.
II
2.	Inicialmente, cabe registrar que este processo trata de questões originariamente suscitadas pelo Ministério Público Federal, relacionadas com quatro projetos executados no âmbito da Universidade Federal do Espírito Santos (UFES) sob coordenação de dois de seus professores, srs. Reynaldo Dietze e Rodrigo Ribeiro Rodrigues.
3.	Para a execução dos quatro projetos, a UFES contratou a Fundação de Apoio ao Hospital Universitário Cassiano Antônio Moraes (Fucam, anteriormente denominada Fahucam) .
4.	Embora tenham sido executados por meio de quatro diferentes instrumentos, os projetos estão intrinsecamente relacionados, tanto pela origem dos recursos, descentralizados pelo Ministério da Saúde (MS) , como pelo objetivo principal que era o desenvolvimento e a realização de testes diagnósticos de infecção por doenças sexualmente transmissíveis. 
5.	Assim, o MS descentralizou à UFES recursos orçamentários, mediante Termos de Cooperação, para os seguintes projetos: 
5.1.	Projeto UFES-Fucam nº 70 "Fique Sabendo"; 
5.2.	Projeto UFES-Fucam nº 120 "Rede Cegonha"; 
5.3.	Projeto UFES-Fucam nº 136 "Rapid Check 1;
5.4.	Projeto UFES-Fucam nº 145 "Rapid Check 2".
6.	Ao examinar a execução dos projetos no âmbito de Inquéritos Civis, o MPF constatou possíveis irregularidades, encaminhando representações a esta Corte de Contas quanto a três deles. 
7.	Desta forma, foram autuados os seguintes processos de controle externo:
	Representação
	Projeto
	Inquérito Civil
	Situação atual

	Processo 007.693/2019-2
	"70 - Fique Sabendo" 
	1.17.000.001132/2018-33 (inicial à peça 10) 
	Julgado pelo Acórdão 8971/2019-TCU-Primeira Câmara; determinação para que a UFES reavaliasse os pagamentos e solicitação ao MPF para que encaminhasse o resultado do Inquérito Civil Público; monitorado nestes autos

	Processo 007.672/2019-5
	"136-Rapid Check 1"
	1.17.000.001227/2018-57
 (inicial à peça 12) 
	Julgado pelo Acórdão 8970/2019-TCU-Primeira Câmara; determinação para desentranhamento de peças e solicitação ao MPF para que encaminhasse o resultado do Inquérito Civil Público

	Processo 036.031/2019-4
	"145-Rapid Check 2" 
	1.17.000.001229/2018-46
 (inicial à peça 13) 
	Proposta a atuação de Tomada de Contas Especial, consolidando débitos apurados nos quatro Inquéritos Civis

8.	Como se observa, o MPF deixou de propor representação ao TCU apenas em relação ao projeto "120-Rede Cegonha", objeto do IC nº 1.17.000.001225/2018-68 (inicial à peça 11) .
III
9.	Neste processo de monitoramento, cuida-se de avaliar o cumprimento pela UFES do Acórdão 8971/2019-TCU-Primeira Câmara (peça 4, proferido no TC Processo 007.693/2019-2) , que continha o seguinte comando:
1.7. determinar, com fulcro no art. 250, inciso II, do RITCU, à Universidade Federal do Espírito Santo que, por meio das suas instâncias de controle, notadamente a Procuradoria Federal e a Unidade de Auditoria Interna, reavalie os pagamentos efetuados aos professores Reynaldo Dietze e Rodrigo Ribeiro Rodrigues à título de "bolsas" ou "participação em ganhos econômicos" no projeto "70-Fique Sabendo", encaminhando o resultado das apurações a este Tribunal, no prazo de 180 dias;
1.8. solicitar à Procuradoria da República no Estado do Espírito Santo (1º Ofício) que encaminhe a este Tribunal o resultado do Inquérito Civil Público nº 1.17.000.001132/2018-33.
10.	O MPF encaminhou as petições iniciais não só do IC nº 1.17.000.001132/2018-33 (peça 10) , como dos outros três (peças 11-13) , cumprindo com a solicitação.
IV
11.	Quanto à determinação expedida à Universidade, a instituição encaminhou o Relatório de Auditoria nº 9/2019 (peça 14) . 
12.	Embora tal documento não tenha se aprofundado em relação à "participação em ganhos econômicos", focando mais nas "bolsas", pelos princípios da independência das instâncias e da autonomia administrativa dos órgãos, avalia-se que, objetivamente, a UFES atendeu à determinação do item 1.7 acima.
13.	Portanto, ante ao atendimento da determinação, é incabível a aplicação de multa ou a reiteração do comando.
14.	Ademais, não se crê que a imposição de multa ao reitor ou a fixação de novo prazo para cumprimento da determinação possam alterar de forma relevante o encaminhamento dado à situação pela Universidade.  
15.	Em essência, esse é o entendimento desta Unidade Técnica, com as devidas vênias ao auditor-instrutor responsável pela peça 16.
V
16.	Por outro lado, ainda que as instâncias internas da Universidade tenham considerado como regular o pagamento da "participação em ganhos econômicos", a questão foi profundamente analisada no TC Processo 036.031/2019-4 (projeto "145-Rapid Check 2") .
17.	Naqueles autos avaliou-se como indevido o pagamento de valores nos quatro projetos, sendo ao final proposta a autuação de uma única Tomada de Contas Especial, consolidando os seguintes valores:
 
	Projeto
	Valor do projeto
	Valor recebido indevidamente

	"70-Fique Sabendo"
	R$ 26.460.080,00
	Reynaldo Dietze: R$ 800.415,71
Rodrigo Ribeiro Rodrigues: R$ 786.000,00

	"120-Rede Cegonha"
	R$ 12.510.000,00
	Reynaldo Dietze: R$ 500.400,00
Rodrigo Ribeiro Rodrigues: R$ 500.400,00
 (4% da "receita" do projeto para cada) 

	"136-Rapid Check 1"
	R$ 26.350.000,00
	Reynaldo Dietze: R$ 1.317.500,00
Rodrigo Ribeiro Rodrigues: R$ 1.317.500,00
 (5% da "receita" do projeto para cada) 

	"145-Rapid Check 2" 
	R$ 8.856.000,00
	Reynaldo Dietze: R$ 442.800,00
Rodrigo Ribeiro Rodrigues: R$ 442.800,00
 (5% da "receita" do projeto para cada) 

18.	Assim, a questão mais relevante e de maior materialidade em relação aos quatro projetos será aprofundada em sede de TCE, cabendo consignar que o MPF deu continuidade aos quatro Inquéritos Civis, que tratam da mesma irregularidade ora analisada (pagamento de ganhos econômicos) , além de outras impropriedades relacionadas com possível improbidade administrativa.
VI
19.	Nesse contexto, a proposta que se submete ao Exmo. Sr. ministro-relator, em substituição à contida na peça precedente, é a seguinte:
19.1.	considerar cumpridos os itens 1.7 e 1.8 do Acórdão 8971/2019-TCU-Primeira Câmara;
19.2.	dispensar a expedição de comunicações, tendo em vista os princípios da economia processual e da eficiência, bem como o fato de que a Universidade Federal do Espírito Santo tem acesso integral aos autos pela plataforma Conecta-TCU;
19.3.	apensar definitivamente estes autos de monitoramento ao processo original TC Processo 007.693/2019-2.

não há.

Não atuou.

REPRESENTAÇÃO. MONITORAMENTO. DETERMINAÇÕES PARCIALMENTE CUMPRIDAS. EVENTUAL DÉBITO EM APURAÇÃO NO ÂMBITO DE TOMADA DE CONTAS ESPECIAL (TC 036.031/2019-4). APENSAMENTO DO PRESENTE PROCESSO ÀQUELE.

MONITORAMENTO (MON)

Secretaria de Controle Externo da Educação, da Cultura e do Desporto (SecexEduc).

Trata-se de monitoramento da determinação proferida à Universidade Federal do Espírito Santo (Ufes) e da solicitação à Procuradoria da República no Estado do Espírito, proferidas no âmbito do Acórdão 8971/2019-TCU-Primeira Câmara.
Por meio do item 1.7 deste aresto, proferido por ocasião do julgamento de representação tratando de reavaliação de pagamentos efetuados a dois professores daquela instituição, o Tribunal de Contas da União determinou à Ufes que, por meio das suas instâncias de controle, notadamente a Procuradoria Federal e a Unidade de Auditoria Interna, reavaliasse os pagamentos,  efetuados aos professores Reynaldo Dietze e Rodrigo Ribeiro Rodrigues, a título de bolsas ou participação em ganhos econômicos no projeto 70-Fique Sabendo.
Solicitou, ainda, à Procuradoria da República no Estado do Espírito Santo, por meio do item 1.8 do decisum, que lhe encaminhasse o resultado do Inquérito Civil Público 1.17.000.001132/2018-33.
Em instrução de peça 16, o auditor demonstra que tal solicitação foi atendida e registra as informações enviadas pela Procuradoria, em relação a este e outros inquéritos civis por ela ajuizados, referentes a outras três representações formuladas a este Tribunal, tratando de projetos de pesquisa relacionados ao objeto da representação de que trata o presente monitoramento, por serem coordenados pelos mesmos professores (TCs Processo 007.693/2019-2, Processo 007.672/2019-5 e Processo 036.031/2019-4) .
Esclarece que, embora tenham sido executados por meio de quatro diferentes instrumentos, os projetos estão intrinsecamente relacionados, tanto pela origem dos recursos, descentralizados pelo Ministério da Saúde (MS) , como pelo seu objetivo principal, que era o desenvolvimento e a realização de testes diagnósticos de infecção por doenças sexualmente transmissíveis.
Pelas razões que se seguem, a secretaria considera descumprida, pela Ufes, a determinação a ela endereçada, apesar de ela ter encaminhado Relatório da Auditoria Interna 2019009 (peça 14, p. 3-10) e ter informado, à peça 14, que, por meio de sua Portaria 226/2019, foi instituída sindicância administrativa para tratar dos pagamentos em questão.
Em sua comunicação, a Ufes informa, também, que a comissão de sindicância concluiu, em parecer de 15/05/2019, que os professores Rodrigo Ribeiro Rodrigues e Reynaldo Dietze não receberam valores sem amparo legal, devendo ser desconsiderado o Parecer Conjunto 48/2019-PF-UFES (peça 15) , e que, em 19/12/2019, o Conselho Universitário proferiu a Decisão 155/2019, aprovando a deliberação daquela comissão e determinando o arquivamento as investigações.
O Relatório da Auditoria Interna conclui que houve recebimento, pelos professores responsáveis, de valores acima do teto constitucional, vulnerando o art. 7º, § 4º do Decreto 7.423 de 31/12/2010, bem como o art. 37, inciso XI, da CF/88.
Em sua análise, o Auditor demonstra que tal Relatório (i) não tratou adequadamente dos valores recebidos como participação em ganhos econômicos, focando nos valores relacionados a  bolsas, e (ii) apenas faz referência à decisão da comissão de sindicância instaurada pela Ufes, para afastar as deliberações do Parecer Conjunto  48/2019-PF-UFES (peça 15) , o qual considerava ilegais os valores percebidos pelos professores supracitados, sem apresentar justificativa adicional ou documento complementar.
Conclui pela insuficiência de informações nos autos, em especial quanto aos valores relativos à participação de ganhos econômicos, pagos aos professores responsáveis, em desconformidade com o art. 13 da Lei 10.973/2004, uma vez que, como apontado pelo Ministério Público Federal (MPF) , não houve transferência de tecnologia ou ganho econômico a autorizá-los, e que, ademais, o percentual referente ao incentivo deveria incidir sobre o ganho econômico e não sobre o valor total do repasse. 
Apesar de reconhecer que o Relatório da Auditoria Interna 2019009 não tenha se aprofundado em relação aos valores pagos com base em participação em ganhos econômicos, focando nas bolsas, fundamentado nos princípios da independência das instâncias e da autonomia administrativa dos órgãos, em despacho do Diretor (peças 17) , a Unidade Técnica conclui que a Ufes atendeu à determinação supracitada, e, assim, não cabe a aplicação de multa ou a reiteração do comando.
Assevera que, apesar de as instâncias internas da Universidade terem considerado como regular o pagamento da participação em ganhos econômicos, a questão foi profundamente analisada por este Tribunal no âmbito do TC Processo 036.031/2019-4, em que a Secex Educação considerou indevido o pagamento de valores nos quatro projetos que foram objeto de representação pelo MPF, propondo a autuação de uma única Tomada de Contas Especial (TCE) , o que resolverá a questão mais importante tratada nos presentes autos, a irregularidade doa pagamentos efetuados. 
Feito breve resumo dos fatos, passo a decidir.
O processo citado no despacho do Diretor foi julgado em 06/07/2021. Por meio do Acórdão 9210/2021-TCU-Primeira Câmara, de minha relatoria, este Tribunal ordenou à Secretaria de Controle Externo da Educação a constituição de processo apartado de TCE, para citar Rodrigo Ribeiro Rodrigues e Reynaldo Dietze, respectivamente, pelo recebimento de R$ 3.046.700,00 e de R$ 3.061.115,71, à revelia das condições estabelecidas no artigo 13 da Lei 10.973/2004, e considerou que:
o Relatório e Parecer da Comissão de Orçamentos e Finanças da Universidade Federal do Espírito Santo, assim como os documentos constantes do TC Processo 036.031/2019-4 não demonstram o ganho econômico que teria sido auferido no projeto, o que torna indevido e danoso ao Erário o pagamento realizado pela instituição federal de ensino aos professores pesquisadores Reynaldo Dietze e Rodrigo Ribeiro Rodrigues a título de incentivo à inovação e à pesquisa científica e tecnológica a que alude o diploma legal supracitado;
os pagamentos impugnados resultam da simples aplicação de percentual sobre o total de valores repassados pelo Ministério da Saúde e contratados pela Universidade Federal do Espírito do Santo junto à fundação de apoio, estando, por conseguinte, dissociados de apuração de ganho econômico oriundo da exploração dos projetos.
Esse acórdão consolida as análises já realizadas anteriormente, apontando que os pagamentos feitos com base em ganhos econômicos foram realizados em desconformidade com o art. 13 da Lei 10.973/2004, pois (i) não houve transferência de tecnologia ou ganho econômico a autorizá-los, e (ii) o percentual referente ao incentivo deveria incidir sobre o ganho econômico e não sobre o valor total do repasse. 
Acolho as análises empreendidas pelo Auditor em instrução de peça 16 para considerar não cumprida a determinação 1.7 do Acórdão 8971/2019-TCU-Primeira Câmara, uma vez que não houve reavaliação efetiva dos pagamentos feitos.
Dito isso, é importante avaliar se, à época em que enviou as comunicações e documentos de que tratam o presente monitoramento, o Reitor teria elementos que lhe permitissem questionar se os procedimentos adotados poderiam ser considerados insuficientes para atestar o cumprimento daquela determinação.
O Relatório da Auditoria Interna 2019009 alterna trechos de análise em que trata da regulamentação dos pagamentos por bolsa, por ganhos econômicos e em que analisa se houve pagamentos acima do teto constitucional, à luz dos comandos contidos no Acórdão 2001/2017-TCU-Plenário[footnoteRef:2]. [2:  Exarado por ocasião do julgamento de resultado de auditoria de auditoria de conformidade, com o objetivo de avaliar os ajustes firmados pelas Instituições Federais de Ensino Superior no Estado do Paraná com suas fundações de apoio, ou outras entidades, que envolveram a concessão de bolsas para servidores, alunos e docentes.] 
Apesar de citar a regulamentação acerca do pagamento por bolsa e por ganhos econômicos em projetos de inovação, apenas conclui pela legalidade dos pagamentos feitos na primeira modalidade, mas não trata da segunda: 
Ante todo o exposto, há previsão legal no pagamento realizado aos coordenadores por meio de bolsa de pesquisa, não cabendo a essa auditoria discutir quanto às questões jurídicas relativas à titularidade dos pagamentos realizados, se por bolsa ou por ganhos econômicos, e sim reavaliar os pagamentos efetuados aos professores portadores dos CPFs nº XXX.442.757- XX e XXX.645.226-XX, no projeto "Fique sabendo". Assim, destacamos que consta no item 4 (Bolsas - pessoa física sem vínculo) nas planilhas de custos, a previsão do pagamento por meio de bolsas, tendo sido aprovado dessa maneira pelo Conselho Universitário, na Decisão nº 17/2008.
Seria de se esperar que, diante de tal afirmação e considerando o comando da determinação em monitoramento, o gestor da Ufes solicitasse o posicionamento da Procuradoria Jurídica daquela Universidade, explicitamente citada naquele comando, acerca do tema.
O Relatório da Auditoria Interna apresenta apenas os valores pagos acima do teto constitucional, que totalizariam pouco mais de R$ 5 mil para os dois professores, enquanto foram pagos mais de R$ 3 milhões a cada um destes, ao longo de cinco anos, período abrangido pelas representações formuladas pelo Ministério Público Federal.
Tais omissões já seriam suficientes para suscitar questionamentos. Ademais, para subsidiar sua análise acerca destas, considerando que havia ainda parecer anterior apontando irregularidades (Parecer Conjunto 48/2019-PF-UFES, à peça 15) , o gestor diligente poderia ainda se fazer valer de outras fontes de informação.
A leitura atenta do acórdão em monitoramento, proferido em  10/9/2019, permite verificar que este menciona a existência do Inquérito Civil Público 1.17.000.001132/2018-33, tratando do caso, em seu item 1.8, na solicitação direcionado à Procuradoria da República  no Estado do Espírito Santo.
Assim, o Reitor da Ufes poderia, caso entendesse ser complexa a leitura de tal documento, ter solicitado à Auditoria Interna, ou mesmo à Procuradoria daquela Universidade, mencionada explicitamente no comando da determinação, que avaliassem as análises existentes naquele documento, com vistas a obter subsídios técnicos com relação à eventual omissão no que diz respeito  à reavaliação dos pagamentos relacionados a ganhos econômicos.
A leitura da peça inicial daquele inquérito, produzida pelo MPF em 2/9/2019 (peça 10) , seria suficiente para verificar que, naquele documento havia análises disponíveis sobre a situação dos pagamentos por ganhos econômicos, o que também permitiria realizar questionamentos acerca da completude e adequação do Relatório da Auditoria Interna 2019009 e do parecer da comissão de sindicância.
Tendo em vista tais elementos, seria absolutamente viável ao gestor diligente perceber, ao enviar os documentos produzidos pela Ufes, que o comando do item 1.7 do acórdão em monitoramento não havia sido adequadamente atendido, por não terem sido reavaliados os pagamentos efetuados com base em ganhos econômicos que não ocorreram.
Sendo assim, considerando que a jurisprudência deste Tribunal é no sentido de que pareceres técnicos ou jurídicos somente afastam a responsabilidade do gestor quando a matéria for extremamente técnica ou de difícil detecção pelo responsável, conforme o Acórdão 1738/2017-TCU-Primeira Câmara, de relatoria do E. Ministro Bruno Dantas, aplico a Reinaldo Centoducatte, Reitor da Ufes à época, a multa prevista no caput do art. 58, §1º e inciso IV, da Lei 8.443/1992 c/c o art. 268, inciso VII, do RI/TCU, por deixar de dar cumprimento à determinação deste Tribunal, exarada no subitem 1.7 do 8971/2019-1ª Câmara.
Ante o exposto, VOTO para que seja adotada a minuta de acórdão que trago ao exame deste Colegiado.
TCU, Sala das Sessões, em 26 de outubro de 2021.
WALTON ALENCAR RODRIGUES 
Relator